臺灣高等法院民事判決  
111年度上易字第229號
上  訴  人  仲迎春（即張寶麟之承受訴訟人）

上  訴  人  張文力（即張寶麟之承受訴訟人）

共      同
訴訟代理人  周福珊律師
複 代理 人  蔡士民律師
被 上訴 人  張文錚  

訴訟代理人  林彥霖律師
上列當事人間請求清償債務事件，上訴人對於中華民國110年12
月20日臺灣新北地方法院109年度訴字第1094號第一審判決提起
上訴，被上訴人並為訴之減縮，本院於111年8月10日言詞辯論終
結，判決如下：
    主  文
上訴駁回。
原判決主文第一至三項應更正並減縮為「上訴人應於繼承張寶麟
之遺產範圍内連帶給付被上訴人新臺幣玖拾玖萬參仟玖佰元，及
自民國一０九年十月十四日起至清償日止，按週年利率5％計算之
利息。」
第一審（除確定部分外）、第二審（除減縮部分外）訴訟費用由
上訴人連帶負擔。
    事實及理由
壹、程序方面：
    按第二審為訴之變更或追加，非經他造同意，不得為之。但
    請求之基礎事實同一、擴張或減縮應受判決事項之聲明者，
    不在此限；不變更訴訟標的，而補充或更正事實上或法律上
    之陳述者，非為訴之變更或追加，民事訴訟法第446 條第1 
    項但書、第255條第1項第2、3款、第256條分別定有明文。
    查本件被上訴人主張兩造之被繼承人張寶麟對伊有債務未清
    償，原訴之聲明請求上訴人各給付新臺幣（下同）84萬9,66
    7元及利息（原審卷二第45頁），因張寶麟之遺產尚未分割
    ，依民法第1151條規定，兩造就遺產為公同共有關係，故於
    本院審理中更正為上訴人應於繼承被繼承人張寶麟之遺產範
    圍內連帶給付之（本院卷第93、97頁），核屬更正事實上及
    法律上之陳述，非訴之變更，並就請求之金額減縮為99萬3,
    900元及利息（本院卷第119頁），則屬減縮應受判決事項之
    聲明，依上開規定，無庸對造同意，應予准許。
貳、實體方面： 
一、本件被上訴人主張：伊母吳瑞雪於民國82年7月21日死亡，
    留有訴外人新光人壽保險股份有限公司（下稱新光人壽公司
    ）保單號碼AR00000000之新光新百齡終身壽險契約（下稱系
    爭保險契約）身故保險金新臺幣（下同）388萬3,700元，指
    定伊及上訴人乙○○為受益人，則其中半數即194萬1,850元（
    下稱系爭保險金）為伊所有。因斯時伊尚未成年，故由伊父
    張寶麟代為保管，伊與張寶麟間就系爭保險金存在消費寄託
    契約。嗣伊迄至108年12月間始知悉有該筆保險金，並向張
    寶麟請求返還，惟張寶麟僅先返還45萬1,000元，對伊尚有1
    49萬850元之債務未清償，遂於109年1月17日簽立聲明書（
    下稱系爭聲明書）而對伊為債務之承認。又縱認伊與張寶麟
    間不存在債務承認契約或消費寄託契約，惟張寶麟於伊成年
    後未返還系爭保險金，乃無法律上之原因而受有利益，伊亦
    得依不當得利法律關係請求返還。嗣張寶麟於109年10月17
    日死亡，兩造為全體繼承人，對於張寶麟之遺產各有1/3之
    應繼分，則上訴人應按應繼分比例於繼承遺產範圍內連帶清
    償。爰依系爭聲明書、消費寄託契約、不當得利及繼承之法
    律關係，求為命：上訴人應於繼承張寶麟之遺產範圍内連帶
    給付伊99萬3,900元，及自民事追加暨補充理由狀繕本送達
    翌日即109年10月14日起至清償日止，按週年利率5％計算利
    息之判決。並陳明願供擔保請准宣告假執行。（未繫屬本院
    者，不予贅述）
二、上訴人則以：否認張寶麟有為被上訴人保管系爭保險金，張
    寶麟並無不當得利。系爭聲明書係張寶麟於意識能力不清楚
    之情況下簽名，應屬無效，縱認張寶麟簽立時意識能力正常
    ，然當時因罹癌病情嚴重，系爭聲明書並無張寶麟與被上訴
    人間權利義務之記載，關於保險金額、受益人、受領人等內
    容均與系爭保險契約不相符，難認內容為張寶麟之真意。而
    依新光人壽公司回函，系爭保險金應係開立支票存入被上訴
    人之帳戶，應由被上訴人舉證是否曾遭張寶麟提領。況父母
    對於未成年子女之特有財產本有使用收益之權，而被上訴人
    於86年1月2日成年時即得請求返還，其遲至108年12月間始
    向張寶麟請求，早已罹於15年消滅時效，張寶麟簽立系爭聲
    明書時，並無拋棄時效抗辯之記載。另倘認被上訴人對張寶
    麟就系爭保險金有不當得利請求權，則乙○○亦為系爭保險契
    約之受益人，對於張寶麟亦有返還不當得利請求權，故乙○○
    得主張抵銷等語，資為抗辯。
三、原審為被上訴人一部勝訴、一部敗訴之判決，即判命甲○○、
    乙○○各應於繼承張寶麟之遺產範圍内，給付被上訴人84萬9,
    667元，及自109年10月14日起至清償日止，按週年利率5％計
    算之利息；上訴人合計給付被上訴人149萬850元後，其餘上
    訴人免給付義務，駁回被上訴人其餘之訴，並就勝訴部分為
    准、免假執行之宣告。上訴人就其敗訴部分，提起上訴，上
    訴聲明為：㈠原判決（除減縮部分外）不利於上訴人部分廢
    棄。㈡上開廢棄部分，被上訴人在第一審之訴及假執行之聲
    請均駁回。被上訴人答辯聲明：上訴駁回。（被上訴人就敗
    訴部分，未據上訴，業已確定，非本院審理範圍）。
四、兩造不爭執事項（本院卷第52、53頁）：
  ㈠張寶麟於109年10月17日死亡，全體繼承人為兩造，尚未分割
    遺產，並有除戶戶籍謄本及繼承系統表（原審卷一第243、2
    65頁）在卷可憑。
  ㈡被上訴人主張之吳瑞雪身故保險金為新光人壽公司之系爭保
    險契約，要保人為張寶麟，保險受益人為被上訴人及乙○○，
    新光人壽公司於82年8月31日賠付保險金388萬3,700元，有
    新光人壽公司109年6月29日新壽法務字第1090000943號函及
    要保書（原審卷一第103至105頁）在卷為據。
　㈢本件被上訴人之請求權時效自被上訴人於86年1月2日成年時
    起算（本院卷第95頁）。　
五、被上訴人主張張寶麟代其保管系爭保險金，已一部返還45萬
    1,000元，尚有149萬850元未返還，依序依系爭聲明書、消
    費寄託契約、不當得利法律關係，以上訴人應繼分比例，請
    求上訴人於繼承張寶麟之遺產範圍内連帶給付被上訴人99萬
    3,900元之本息等情，為上訴人否認，並以前詞置辯。茲就
    兩造之爭點及本院之判斷，詳述如下：
　㈠被上訴人主張系爭聲明書為債務承認契約，依系爭聲明書請
    求上訴人給付，有無理由？
　⒈按所謂債務承認契約，係一方負擔不標明原因之契約，其目
    的在使該契約不受原因行為之影響，尤其避免原因行為之抗
    辯，然此無因契約仍屬契約，其成立仍應具備民法第153條
    之要件，亦即當事人對於必要之點，意思一致，對於非必要
    之點，並無意思表示不一致。又所謂必要之點，揆諸債務承
    認契約之性質，至少應包括該債務之無因性，及債務之具體
    金額或給付內容；申言之，當事人至少須就債務之無因性，
    及債務之具體金額或給付內容有意思合致，始能成立債務承
    認契約。
　⒉被上訴人主張：張寶麟於109年1月7日簽立系爭聲明書，已就
    積欠被上訴人300萬元保險金債務，僅返還45萬元1,000元，
    尚有254萬9,000元未返還，達成意思表思一致，屬債務承認
    契約，依系爭聲明書請求張寶麟返還餘款云云，為上訴人所
    否認。經查，系爭聲明書內容共分二段，第一段記載：「茲
    因本人張寶麟原配偶吳瑞雪於82年7月21日逝世，留有身故
    保險金（受益人為丙○○）300萬元整。惟因於吳瑞雪逝世時
    ，丙○○尚未成年，乃由本人代為保管，直至108年12月31日
    止前均未返還。」係張寶麟自承曾保管被上訴人為受益人之
    保險金尚未返還，係就過去曾發生之債務為承認。
　　第二段記載：「嗣本人於108年12月19日委託媳婦鄭詩宜（
    丙○○配偶）辦理保單借款事項，並於109年1月2日借得款項
    共45萬1,000元整交予丙○○，以作為一部返還前述身故保險
    金之用，特以此聲明書證明。」等語（原審卷一第19頁），
    是表示將鄭詩宜辦理之保單借款45萬1,000元交付被上訴人
    ，作為一部清償保險金之用，但對於是否願無因性給付其餘
    款項之意思不明。則系爭聲明書中難認張寶麟已同意不受債
    務原因影響而逕依系爭聲明書為給付（債務之無因性）、亦
    無其他給付金額等要素互為意思合致，無從認定張寶麟與被
    上訴人間以系爭聲明書成立新的無因性之債務承認契約關係
    ，故被上訴人依系爭聲明書請求上訴人給付保險金餘款254
    萬9,000元或149萬850元，為無理由，自難准許。
　㈡被上訴人依消費寄託法律關係請求上訴人給付，是否准許？
　⒈按稱寄託者，謂當事人一方以物交付他方，他方允為保管之
    契約；寄託物為代替物時，如約定寄託物之所有權移轉於受
    寄人，並由受寄人以種類、品質、數量相同之物返還者，為
    消費寄託，民法第589條、第602條第1項前段亦有明定。
  ⒉被上訴人主張其與張寶麟就系爭保險金成立消費寄託契約關
    係云云，並以系爭聲明書為證，然為上訴人所否認。經查，
　　被上訴人自承其迄至108年12月間翻閱吳瑞雪之保險資料始
    知有該筆身故保險金存在乙事（原審卷一第12頁、卷二第62
    頁），故在此之前不可能與張寶麟達成消費寄託契約關係之
    合意。再參照系爭聲明書第一段文字中記載「丙○○尚未成年
    ，乃由本人（即張寶麟）代為保管」等語，至多僅能證明張
    寶麟係以被上訴人法定代理人身分，代為受領、保管吳瑞雪
    之身故保險金，故被上訴人所提之證據無從認定其與張寶麟
    間成立消費寄託關係，則其依消費寄託契約請求上訴人給付
    ，不予准許。
　㈢被上訴人依不當得利法律關係請求上訴人給付，有無理由？
　⒈按無法律上之原因而受利益，致他人受損害者，應返還其利
    益。雖有法律上之原因，而其後已不存在者，亦同，民法第
    179條定有明文。再按未成年子女，因繼承、贈與或其他無
    償取得之財產，為其特有財產；未成年子女之特有財產，由
    父母共同管理。父母對於未成年子女之特有財產，有使用、
    收益之權。但非為子女之利益，不得處分之；對於未成年子
    女之權利義務，除法律另有規定外，由父母共同行使或負擔
    之。父母之一方不能行使權利時，由他方行使之，民法第10
    87條、第1088條、第1089條第1項前中段定有明文。　
　⒉經查，新光人壽公司於82年8月31日賠付吳瑞雪之身故保險金
    時，系爭保險契約之受益人即被上訴人（66年1月2日生）、
    乙○○（67年4月7日生）均未成年，有戶籍謄本為憑（原審卷
    一第245頁），則該筆身故保險金核屬被上訴人及乙○○無償
    取得之特有財產，至為明確。而新光人壽公司於110年5月7
    日以新壽法務字第1100000774號固函覆稱吳瑞雪之身故保險
    金支票簽收回條，已逾保存年限而銷毀，無法提供相關理賠
    資料供參（原審卷一第335至337頁）。惟亦於110年8月9日
    以新壽法務字第1100001448號函覆稱：「本公司於82年間，
    如保險受益人為未成年人，辦理理賠申請，其理賠申請書欄
    位需法定代理人簽名，理賠金給付方式為支票（開立未成年
    人的抬頭票），支票上會有劃線與禁止背書轉讓，支票僅能
    存入未成年人的銀行帳戶，若需領取現金或將支票轉入他人
    帳戶，需填寫支票更改切結書（劃線與禁止背書轉讓，只能
    擇一申請）。」等詞（原審卷二第25頁）。而張寶麟為系爭
    保險契約之要保人，知悉系爭保險契約內容，再參之系爭聲
    明書第一段文字中記載「丙○○尚未成年，乃由本人（即張寶
    麟）代為保管」等語，可知，張寶麟係以被上訴人法定代理
    人身分，代時為未成年人之被上訴人領取並保管系爭保險金
    。
　⒊上訴人雖否認張寶麟有領取並保管系爭保險金，並辯稱系爭
    聲明書係在張寶麟無意識能力之情況下簽立而無效，內容亦
    與事實不符，從中華郵政股份有限公司111年6月22日儲字第
    1110189100號回函（下稱系爭郵局回函），無法證明被上訴
    人所稱系爭保險金並未存入其郵局帳戶為事實云云。然查，
    張寶麟為健祐診所之負責醫師，簽立系爭聲明書之當日有正
    常看診，此有衛福部中央健保署110年8月13日函、110年9月
    8日函（原審卷二第29、37頁）在卷為證，並經證人黃宣博
    於原審結證稱：系爭聲明書是伊先草擬，當日由被上訴人開
    車至診所接張寶麟，張寶麟上車後，伊向張寶麟大致說明聲
    明書的內容，請張寶麟詳閱、確認無誤後簽名，張寶麟點頭
    示意說好，大約閱讀聲明書一分鐘左右，之後就在聲明書上
    簽名，在本人、立書人欄位及更改處簽名。從張寶麟的神情
    、聽伊說話的狀況、閱讀聲明書還有他回應鄭詩宜等狀態，
    能確認張寶麟當天意識狀況是清楚的等語（原審卷二第47至
    51頁），足證張寶麟為執業醫生，雖有癌症病史，然簽立系
    爭聲明書時意識能力完全正常，且是經過說明及閱讀系爭聲
    明書之內容後始簽名。而系爭聲明書上所載之保險金金額30
    0萬元、受益人未載乙○○，雖與新光人壽公司上述回函之內
    容不完全相同，或係因年代相隔久遠，資料或記憶未清所致
    ，並不因而當然影響其餘包含「丙○○尚未成年，乃由本人代
    為保管」等事實部分之內容。而系爭郵局回函所載因儲金帳
    戶資料約於82年10月間始有完整電腦檔，而無法提供被上訴
    人與乙○○於82年8、9月間之儲金帳戶資料（本院卷第107頁
    ），以致於雖無法查知新光人壽公司是否有將該筆身故保險
    金匯入被上訴人及乙○○之郵局帳戶內，亦不足以推翻系爭保
    險金係由張寶麟代為保管之事實。故上訴人前開所辯，不予
    採信。
　⒋張寶麟係以被上訴人與乙○○之法定代理人身分，代為領取、
    保管吳瑞雪之身故保險金388萬3,700元，則被上訴人於86年
    1月2日滿20歲成年時起，張寶麟保管保險金之法律上原因其
    後已不存在，即屬不當得利，自應如數返還。參之系爭保險
    契約要保書中，指定受益人2人為同一順位（原審卷一第339
    頁），則被上訴人得領取身故保險金之半數即系爭保險金19
    4萬1850元，扣除系爭聲明書第二段所載張寶麟已一部返還
    之45萬1,000元，則被上訴人依不當得利之法律關係，得請
    求張寶麟返還149萬850元（194萬1,850元－45萬1,000元）。
　⒌上訴人於二審始辯稱被上訴人之請求權時效自被上訴人於86
    年1月2日成年時起算，業已罹於15年，而主張時效抗辯云云
    ，惟其於原審並未主張時效抗辯，屬於二審始提出之新攻擊
    防禦方法。且按請求權已經時效消滅，債務人仍為履行之給
    付者，不得以不知時效為理由，請求返還。其以契約承認該
    債務或提出擔保者，亦同，民法第144條第2項定有明文。故
    時效完成後，債務人如知其債務已罹於時效，而仍以契約承
    諾該債務時，固可認已喪失時效利益；債務人縱不知該請求
    權時效已完成，然既經以契約承諾其債務，亦不得以不知時
    效為由，拒絕履行該契約。所謂以契約承認其債務，其方式
    法律上並無限制，僅須兩造意思表示互相一致即足，例如債
    務人於時效完成後，就其債務，與債權人約定另一給付期或
    為分期給付等是（最高法院105年度台上字第2316號判決要
    旨參照）。而張寶麟既已簽立系爭聲明書，核屬張寶麟與被
    上訴人以契約承認系爭保險金之債務，上訴人自不得再以時
    效抗辯為由，拒絕履行。
　⒍上訴人另辯稱張寶麟對被上訴人之特有財產本有使用收益之
    權，並無不當處分，已用於撫養被上訴人之生活教育支出用
    ，而無剩餘云云，然為被上訴人所否認，並稱：事後與張寶
    麟確認，張寶麟將保險金先挪用於購買張寶麟名下位於新店
    區之土地等語（原審卷二第62頁）。經查，系爭保險金為被
    上訴人之特有財產，依民法第1088條第2項規定，張寶麟雖
    有使用收益權能，但非為子女之利益，不得處分之，則依舉
    證責任分配原則，上訴人應就張寶麟係為被上訴人之利益而
    處分此有利於己之事實負舉證責任，其稱應由被上訴人就張
    寶麟曾為不當處分為舉證一節，實有誤會。因上訴人並未舉
    證證明張寶麟係為被上訴人之利益而處分系爭保險金，則其
    前述所辯，自難採信，無從為有利於上訴人之認定。
　⒎小結，張寶麟生前對被上訴人負有149萬850元之不當得利債
    務，尚未返還，足堪認定。　
　㈣被上訴人請求上訴人於繼承張寶麟之遺產範圍內，連帶給付99萬9,400元，應否准許？
  ⒈按繼承人自繼承開始時，除民法另有規定外，承受被繼承人
    財產上之一切權利、義務。但權利、義務專屬於被繼承人本
    身者，不在此限。繼承人對於被繼承人之債務，以因繼承所
    得遺產為限，負清償責任；繼承人有數人時，在分割遺產前
    ，各繼承人對於遺產全部為公同共有；繼承人對於被繼承人
    之債務，以因繼承所得遺產為限，負連帶責任。繼承人相互
    間對於被繼承人之債務，除法律另有規定或另有約定外，按
    其應繼分比例負擔之，民法第1148條、第1151條、第1153條
    分別定有明文。
  ⒉張寶麟對被上訴人負有149萬850元之不當得利債務，詳如前
    述，因張寶麟於109年10月17日死亡後，兩造為全體繼承人
    ，尚未分割遺產，此為兩造所不爭執（不爭執事項㈠），故
    兩造就遺產全部為公同共有，則被上訴人減縮聲明請求上訴
    人依其應繼分比例，於繼承張寶麟之遺產範圍內，連帶給付
    99萬3,900元(149萬850元32)部分，為有理由，應予准許
    。
　⒊乙○○另以其為保險金之受益人，本應取得保險金之半數194萬
    1,850元，亦得對張寶麟之繼承人即被上訴人主張不當得利
    返還請求權，據此主張抵銷云云。惟按民法第334條第1項規
    定，二人互負債務，而其給付種類相同，並均屆清償期者，
    各得以其債務，與他方之債務，互為抵銷。但依債之性質不
    能抵銷或依當事人之特約不得抵銷者，不在此限。故權利主
    體相同之債權始得以抵銷，且因兩造就遺產為公同共有，於
    分割前，任一繼承人無從持以與個人之債權債務關係主張抵
    銷。而乙○○所稱之不當得利債務人為張寶麟，並非被上訴人
    ，被上訴人與乙○○之債務人均為張寶麟，而非互負債務之關
    係，依前開說明，自難據以對被上訴人之債權為抵銷之抗辯
    。
六、綜上所述，被上訴人依不當得利之法律關係，請求上訴人應
    於繼承張寶麟之遺產範圍内，連帶給付被上訴人99萬3,900
    元，及自109年10月14日起至清償日止，按週年利率5％計算
    之利息，為有理由，應予准許。原審就上開應准許部分所為
    上訴人敗訴之判決，並為假執行之宣告，尚無不合。上訴意
    旨指摘原判決此部分不當，求予廢棄改判，為無理由，應予
    駁回。並依被上訴人減縮聲明之金額更正如主文第二項所示
    。
七、本件事證已臻明確，兩造其餘之攻擊或防禦方法及所用之證
    據，經本院斟酌後，認為均不足以影響本判決之結果，爰不
    逐一論列，附此敘明。
八、據上論結，本件上訴為無理由，依民事訴訟法第449條第1 
    項、第78條、第85條第2項，判決如主文。
中　　華　　民　　國　　111 　年　　8 　　月　　31　　日
                  民事第二庭
　　　　　　　　　      審判長法  官  陳容正 
                              法  官  邱  琦
                              法  官  紀文惠
正本係照原本作成。
不得上訴。
中　　華　　民　　國　　111 　年　　9 　　月　　1 　　日

    　　　　　　　　　　　　　書記官  李昱蓁